【裁判字號】    95,訴,2227
【裁判日期】    951229
【裁判案由】    所有權移轉登記
【裁判全文】
臺灣高雄地方法院民事判決              95年度訴字第2227號
原      告  甲○○
訴訟代理人  周俊源  律師
被      告  劉雨鈞即祭祀公業劉開七嘗之管理人
當事人間請求所有權移轉登記事件，本院於民國95年12月27日言
詞辯論終結，判決如下：
    主  文
被告應將坐落高雄縣美濃鎮○○段六四五三地號，地目田，面積
零點二二五八公頃土地、所有權全部，移轉登記與原告。
訴訟費用由被告負擔。
    事實及理由
一、本件被告經合法通知，未於最後言詞辯論期日到場，核無民
    事訴訟法第386 條各款所列情形，爰依原告之聲請，由其一
    造辯論而為判決。
二、原告起訴主張：緣祭祀公業劉開七嘗之前管理人劉煌貴於民
    國81年2 月27日代理祭祀公業劉開七嘗與原告與訴外人劉玉
    輝簽訂不動產買賣契約書（下稱系爭契約），將坐落高雄縣
    美濃鎮○○段6453地號（原土地面積為0.2371公頃，嗣分割
    出同段6453之1 、6453之2 地號土地，現面積為0.2258 公
    頃）內，扣除因道路拓寬而被徵收部分土地，申請分割測量
    後之實際面積，出賣予原告與訴外人劉玉輝，雙方約定買賣
    價金為新臺幣（下同）5,737,840 元扣除因道路拓寬而被徵
    收部分土地價額計算所得之金額，契約成立時，由原告及訴
    外人劉玉輝給付祭祀公業劉開七嘗1,721,352 元為定金，充
    為價金之一部，另外中金為2,008,244 元扣除因道路拓寬而
    被徵收部分土地價額計算所得之金額，於被告提供辦理土地
    所有權移轉登記之相關書類完備時交付，殘金2,008,244 元
    則於所有權移轉登記後交付，登記名義人由原告與訴外人劉
    玉輝指定。嗣上開土地經分割測量後，扣除因道路拓寬而被
    徵收部分土地，為分割後高雄縣美濃鎮○○段6453地號土地
    ，面積0.2258公頃（下稱系爭土地）。繼於86年2 月11日原
    告與訴外人劉玉輝指定系爭土地登記為原告1 人所有，其後
    ，訴外人劉玉輝又於95年6 月30日將其本於系爭契約對於祭
    祀公業劉開七嘗所生之權利義務，讓與原告承受。而原告則
    於86年2 月24日先交付1,000,000 元予被告，再於95年11月
    16 日 交付500,000 元及面額508,244 元之本票1 紙予被告
    ，以為中金之給付，且尚未扣除因拓寬道路而被徵收部分土
    地之價額。詎被告迄今仍未將系爭土地移轉登記予原告，爰
    依買賣契約之法律關係，提起本訴。並聲明：求為判決如主
    文第1 項所示。
三、被告未於最後言詞辯論期日到場，惟據其以前提出之書狀及
    到場之聲明及陳述略以：原告尚有殘金仍未給付，如原告給
    付殘金，被告即將系爭土地移轉登記予原告，被告主張行使
    同時履行抗辯權等語。並聲明：求為判決駁回原告之訴。
四、兩造不爭執之事項：
  (一)系爭土地為祭祀公業劉開七嘗所有，祭祀公業劉開七嘗之管
    理人於74年12月2 日變更為訴外人劉煌貴，嗣於86年1 月13
    日變更為被告。
  (二)祭祀公業劉開七嘗之前管理人劉煌貴於81年2 月27日代理祭
    祀公業劉開七嘗與原告與訴外人劉玉輝簽訂系爭契約。系爭
    契約第2 條約定：本件買賣價金經雙方議定每坪定為新臺幣
    8,000 元正，買賣價款合計新臺幣5,737,840 元。第3 條約
    定：本契約成立同時，由甲方（即原告與訴外人劉玉輝）付
    給乙方（即祭祀公業劉開嘗）1,721,352 元正為定金並充為
    價金之壹部份，而由乙方確實親收足訖，其殘餘價金付款方
    法約定如左：中金新臺幣2,008,244 元約定書類完備時交付
    ，殘金新臺幣2,008,244 元正，約定登記完畢權狀交付同時
    支付清楚。第8 條約定：雙方約定登記權利人由甲方自由指
    定而乙方不得異議。第10條約定：約定本買賣土地因拓寬道
    路部份土地已被徵收，約定乙方應申請分割測量，扣除道路
    面積，再依測後實際面積，再依本價計算價款，扣除中金所
    要交付之款。
  (三)訴外人劉玉輝於86年2 月11日出具切結書，表示願將系爭土
    地登記為原告1 人所有，其後，訴外人劉玉輝又於95年6 月
    30日將其本於上開契約，對於祭祀公業劉開七嘗所生之權利
    義務讓與原告承受，業經被告之同意。
  (四)原告於86年2 月24日交付1,000,000 元予被告，再於95年11
    月16日交付500,000 元，及面額508,244 元之本票1 紙予被
    告，以為中金之給付，惟未扣除因拓寬道路而被徵收部分土
    地之金額。
  (五)系爭土地現無耕地三七五租約。
五、得心證之理由：
  (一)查原告主張祭祀公業劉開七嘗之前管理人劉煌貴於81年2 月
    27日代理祭祀公業劉開七嘗與原告與訴外人劉玉輝簽訂系爭
    契約，代理祭祀公業劉開七嘗，將坐落高雄縣美濃鎮○○段
    6453地號（原土地面積為0.2371公頃，嗣分割出同段6453之
    1 、6453之2 地號土地，現面積為0.2258公頃）內，扣除因
    道路拓寬而被徵收部分土地，申請分割測量後之實際面積，
    出賣予原告與訴外人劉玉輝，雙方約定買賣價金為
    5,737,840 元扣除因道路拓寬而被徵收部分土地價額計算所
    得之金額，契約成立時，由原告及訴外人劉玉輝給付祭祀公
    業劉開七嘗1,721,352 元為定金，充為價金之一部，另外中
    金為2,008,244 元扣除因道路拓寬而被徵收部分土地價額計
    算所得之金額，於被告提供辦理土地所有權移轉登記之相關
    書類完備時交付，殘金2,008,244 元則於所有權移轉登記後
    交付，登記名義人由原告與訴外人劉玉輝指定。嗣上開土地
    經分割測量後，扣除因道路拓寬而被徵收部分土地，即系爭
    土地。86年2 月11日原告與訴外人劉玉輝指定系爭土地登記
    為原告1 人所有，其後，訴外人劉玉輝又於95年6 月30日將
    其本於系爭契約對於祭祀公業劉開七嘗所生之權利義務，讓
    與原告承受。而原告則於86年2 月24日先交付1,000,000 元
    予被告，再於95年11月16日交付500,000 元及面額508,244
    元之本票1 紙予被告，以為中金之給付，且尚未扣除因拓寬
    道路而被徵收部分土地之價額。而被告迄今仍未將系爭土地
    移轉登記予原告之事實，業據其提出外人劉玉輝簽訂系爭契
    約之事實，業據其提出不動產買賣契約書、切結書、高雄縣
    土地登記簿、土地登記第二類謄本、權利義務轉讓協議書、
    收據等影本各1 份為證，為被告所不爭執，原告主張之事實
    ，堪信為真正。
  (二)按物之出賣人，負交付其物於買賣人，並使其取得該物所有
    權之義務，民法第348 條第1 項定有明文。查本件原告既向
    被告購買系爭土地，且已依系爭契約之約定給付上開定金、
    中金，揆諸前揭規定，被告自負有將系爭土地移轉登記予原
    告之義務。
  (三)至被告雖以前揭情詞置辯，惟按，因契約互負債務者，於他
    方當事人未為對待給付前，得拒絕自己之給付。但自己有先
    為給付之義務者，不在此限，民法第264 條第1 項定有明文
    。查觀諸系爭契約第9 條約定：「中金新臺幣2,008,244 元
    正，約定書類完備時交付，殘金新臺幣2,008,244 元正，約
    定登記完畢權狀交付同時支付清楚」，第10條約定：「約定
    本買賣土地因拓寬道路部份土地已被徵收，約定乙方應申請
    分割測量，扣除道路面積，再依測後實際面積，再依本價計
    算價款，扣除中金所要交付之款」等語，可知被告於原告交
    付殘金以前，即有將系爭土地移轉登記予原告之義務，亦即
    有先為給付之義務，則揆諸前揭說明，被告自不得以原告尚
    未給付殘金為由，拒絕自己之給付，被告上開辯解，自不足
    採。
  (四)從而，原告本於買賣之法律關係，請求被告將系爭土地移轉
    登記予原告所有，洵屬有據，應予准許。
六、據上論結，本件原告之訴為有理由，依民事訴訟法第385 條
    第1 項前段，第78條，判決如主文。
中    華    民    國    95    年    12    月    29    日
                  民事第三庭  法  官  伍逸康
以上正本係照原本作成。
如不服本判決，應於判決送達後20日內，向本院提出上訴狀並表
明上訴理由，如於本判決宣示後送達前提起上訴者，應於判決送
達後10日內補提上訴理由書（須附繕本）。
中    華    民    國    95    年    12    月    29    日
                              書記官  林雯琪


司法院資訊處製作；財團法人民間司法改革基金會備份。
